臺灣高雄地方法院民事判決　　　　　　　110年度訴字第114號
原　　　告　許勝琦　
訴訟代理人　張鈞棟律師
　　　　　　張介鈞律師
被　　　告　許珮倪　
　　　　　　許文泉　


上列當事人間請求分割共有物事件，本院於中華民國111 年1 月
11日言詞辯論終結，判決如下：
    主      文
兩造共有坐落高雄市○○區○○段○○○○段○地號土地（權利
範圍全部），及其上同段八八四建號即門牌號碼高雄市○○區○
○路○○○號建物（權利範圍全部），分歸被告甲○○所有。
被告甲○○應給付原告新臺幣3,237,658 元。
訴訟費用由被告甲○○負擔二分之一，被告乙○○負擔四分之一
，餘由原告負擔。
    事實及理由
一、原告主張：坐落高雄市○○區○○段○○○○段0 地號土地
    及其上同段884 建號建物（權利範圍均全部，以下合稱系爭
    房地）前為訴外人許○昌、被告甲○○共有。嗣許○昌於民
    國109 年3 月4 日死亡，其應有部分由原告與被告乙○○繼
    承，原告與被告乙○○已於110 年11月9 日在臺灣高雄少年
    及家事法院（下稱高雄少家法院）達成分割遺產協議並簽立
    調解筆錄，且辦畢分割繼承登記，故系爭房地現為兩造分別
    共有。而兩造就系爭房地無分管協議，依使用目的無不能分
    割，亦無不為分割之約定存在，惟兩造不能協議分割，因被
    告甲○○陳明願分配系爭房地全部，再以價金補償其餘共有
    人，應屬適當之分割方法，且依訴外人元一國際不動產估價
    師聯合事務所（下稱元一國際事務所）鑑價結果，如採上開
    分割方案，被告甲○○應補償原告、被告乙○○各新臺幣（
    下同）3,237,658 元。為此，爰依民法第823 條第1 項、第
    824 條第2 項規定提起本件訴訟等語。並聲明：㈠兩造共有
    之系爭房地分歸被告甲○○所有；㈡被告甲○○應分別補償
    原告及被告乙○○各3,237,658 元。
二、被告則以：
  ㈠被告甲○○：系爭房地現由伊出租他人使用，故主張將系爭
    房地全部分歸伊所有，再以金錢補償其餘共有人。而此分割
    方案之金錢補償數額經元一國際事務所鑑價結果，伊應補償
    原告、被告乙○○各3,237,658 元，但被告乙○○已同意無
    償將其應有部分移轉予伊，故伊無須補償被告乙○○。又原
    告、被告乙○○之父許文昌生前遭訴外人許○元以偽造文書
    方式偷過戶名下之系爭房地應有部分，經法律扶助基金會協
    助取回後，衍生之法律扶助回饋金及代書費等費用126,265
    元係由伊替許○昌墊付，伊復替許○昌繳納其應負擔之系爭
    房地自103 年至109 年間之地價稅、房屋稅共74,892元，再
    替原告及被告乙○○墊付辦理分割遺產所生之代書費用、規
    費及110 年地價稅共18,846元，另支付許○昌喪葬費103,95
    0 元，此些代墊款均應由原告、被告乙○○各負擔半數，經
    與伊須補償原告之價金相互抵銷後，伊願以300 萬元補償原
    告等語置辯。
  ㈡被告乙○○：伊同意將系爭房地全部分歸被告甲○○單獨所
    有，且無償將應有部分移轉予被告甲○○，拋棄對被告甲○
    ○之金錢補償權利等語。
三、兩造不爭執事項：
  ㈠許文昌、被告甲○○原共有坐落高雄市○○區○○段○○○
    ○段0 地號土地（下稱系爭土地，許文昌之權利範圍10/36
    、甲○○之權利範圍26/36 ），及其上同段884 建號建物（
    下稱系爭房屋，許○昌之權利範圍1/2 、甲○○之權利範圍
    1/2 ）。
  ㈡許○昌於109 年3 月4 日死亡，其就系爭土地及系爭房屋之
    應有部分由原告、被告乙○○繼承。原告與乙○○就繼承之
    系爭房地應有部分，於110 年11月9 日在高雄少家法院達成
    遺產分割協議並簽立調解筆錄，約定系爭土地由原告、乙○
    ○各分得權利範圍36分之5 ，系爭房屋由原告、乙○○各分
    得權利範圍4 分之1 ，並已辦理分割繼承登記。
  ㈢系爭房屋為70年3 月18日興建完成之鋼筋混凝土結構造地上
    三層、地下一層之透天厝。
  ㈣兩造均同意採行將系爭房地權利範圍全部分歸被告甲○○，
    再由甲○○以金錢補償原告、被告乙○○之分割方案。
四、本院之判斷：
  ㈠按各共有人，除法令另有規定外，得隨時請求分割共有物。
    但因物之使用目的不能分割或契約訂有不分割之期限者，不
    在此限。共有物之分割，依共有人協議之方法行之。分割之
    方法不能協議決定，或於協議決定後因消滅時效完成經共有
    人拒絕履行者，法院得因任何共有人之請求，命為下列之分
    配：一、以原物分配於各共有人。但各共有人均受原物之分
    配顯有困難者，得將原物分配於部分共有人。二、原物分配
    顯有困難時，得變賣共有物，以價金分配於各共有人；或以
    原物之一部分分配於各共有人，他部分變賣，以價金分配於
    各共有人。以原物為分配時，如共有人中有未受分配，或不
    能按其應有部分受分配者，得以金錢補償之。民法第823 條
    第1 項、第824 條第1 、2 、3 項分別定有明文。而法院裁
    判分割共有物，除應斟酌各共有人之利害關係，及共有物之
    性質外，尚應斟酌共有物之價格，倘共有人中有不能按其應
    有部分受分配，或所受分配之不動產，其價格不相當時，法
    院非不得命以金錢補償之（最高法院57年台上字第2117號裁
    判參照）。是於原物分配時，縱按其應有部分之比例分配，
    價值顯不相當者，為兼顧經濟上之價值與維持公平，即應以
    金錢補償之。
  ㈡經查：
  1.系爭房地為兩造分別共有，原告、被告乙○○及被告甲○○
    就系爭土地之權利範圍依序為36分之5 、36分之5 、36分之
    26；其等就系爭房屋之權利範圍則依序為4 分之1 、4 分之
    1 、2 分之1 乙節，有系爭房地之登記謄本可稽（見本院卷
    第155-157 頁），原告基於系爭房地共有人之地位，訴請裁
    判分割系爭房地，洵屬有據。關於系爭房地之分割方法，兩
    造均同意採行將系爭房地全部分歸被告甲○○單獨所有之分
    割方案，僅就應補償之價金數額有所爭執，已如前述，本院
    審酌系爭房屋為70年3 月18日興建完成之鋼筋混凝土結構造
    地上三層、地下一層之透天厝，有上開謄本可參，因系爭房
    屋於結構上無法區隔其中任何一部做為獨立使用，若採物理
    性之原物分割方式，將有損其完整性，造成日後使用、出入
    困難，難以發揮經濟上之整體利用價值，而系爭土地為系爭
    房屋坐落之基地，應使房屋、土地之所有權人歸於同一，可
    使共有物價值提升，發揮經濟上之利用及效用，將系爭房地
    全部分歸一人單獨所有，應屬最適當之分割方法，故本院認
    兩造主張之上開分割方案係屬適當，應可採用。
  2.又本院囑託元一國際事務所鑑定系爭房地目前市場價格，及
    採行上開分割方案共有人間應找補金額，該事務所評估系爭
    房屋之建築型態屬透天店鋪，為地上3 層鋼筋混凝土造、頂
    樓加蓋鐵皮之建物，建物法定用途為店鋪、住宅、防空避難
    室及梯間，建築完成日期為70年3 月18日，建物已登記部分
    面積為277.83平方公尺，土地登記面積108 平方公尺，現況
    出租做燈飾店使用中，就系爭房地進行產權、一般因素、區
    域因素、個別因素、不動產市場現況及系爭房地依最有效使
    用情況下，採用比較法、成本法推算系爭房地之價格後，認
    系爭房地之總市價為21,828,540元，若將系爭房地分歸被告
    甲○○單獨所有，其應補償原告、被告乙○○共6,475,315
    元等情，有不動產估價報告書可憑，兩造對於上開估價結果
    均未爭執，應屬合理。據此，本院認系爭房地分歸被告甲○
    ○所有後，其應補償原告、乙○○各3,237,658 元（計算式
    ：6,475,315 元÷2 ＝3,237,657.5 元，元以下四捨五入）
    。惟因被告乙○○已聲明願無償將其之應有部分移轉予被告
    甲○○，並拋棄對分割後被告甲○○之金錢補償權利（見本
    院卷第87、278 頁），其意願應予尊重，故被告甲○○於分
    割後無須補償被告乙○○3,237,658 元。
  3.至於被告甲○○雖主張其代墊之上開法律扶助回饋金、代書
    費、規費、地價稅、房屋稅及原告之父許○昌喪葬費等，應
    由原告負擔半數，就其對原告之代墊款債權主張與系爭房地
    分割後應給付原告之補償金債務相互抵銷，認僅需再補償原
    告300 萬元等語。惟請求法院裁判分割共有物事件，係屬形
    成之訴，此形成判決所形成之法律效果須判決確定時始發生
    ，當事人始取得判決所賦予之權利。則被告甲○○對原告縱
    有前揭代墊款債權存在，因原告須於本件判決確定時始對被
    告甲○○取得補償金債權，亦即原告於本件訴訟言詞辯論終
    結時對被告甲○○尚無債權存在，是以，被告甲○○在本件
    判決確定前，無從以上開代墊款債權，主張與其對原告將來
    可能發生之補償金債務互為抵銷，故被告甲○○所為前揭抵
    銷抗辯，即不可採。被告甲○○倘認對原告確有上開債權存
    在，應於本件訴訟確定後，再次對原告為抵銷之意思表示，
    附此敘明。
五、綜上所述，原告依民法第823 條、第824 條之規定，請求分
    割系爭房地，應予准許，並應將系爭房地分歸被告甲○○所
    有，並由被告甲○○補償原告3,237,658 元，堪為適當之分
    割方法。又本件為共有物分割事件，由敗訴當事人負擔訴訟
    費用顯失公平，爰酌量兩造之利害關係，由兩造依主文第二
    項所示比例負擔訴訟費用。
六、據上論結，原告之訴為有理由，依民事訴訟法第80條之1 ，
    判決如主文。
中    華    民    國   111    年    2     月    18    日
                  民事第四庭  法  官  徐彩芳
以上正本係照原本作成。
如對本判決上訴，須於判決送達後20日內向本院提出上訴狀。如
委任律師提起上訴者，應一併繳納上訴審裁判費。
中    華    民    國   111    年    2     月    21    日
                              書記官  盧瑞芳